臺灣高等法院刑事判決　　　　　　　 100年度上訴字第1219號
上　訴　人　臺灣板橋地方法院檢察署檢察官
上　訴　人
即　被　告　謝鴻志
　　　　　　古玉枝
上列上訴人等因被告等偽造文書案件，不服臺灣板橋地方法院九
十九年度訴字第二二五五號、九十九年度易字第一六三號，中華
民國一百年一月二十六日第一審判決（起訴案號：臺灣板橋地方
法院檢察署九十八年度偵緝字第二四四一號、第二八九四號；追
加起訴案號：臺灣板橋地方法院檢察署九十九年度偵緝字第一四
七九號），提起上訴，本院判決如下：
    主  文
原判決撤銷。
謝鴻志共同行使偽造私文書，足以生損害於他人，處有期徒刑參
年拾月。如附表一、二「偽造之印章、印文、署押」欄內所偽造
之印章、印文、署押均沒收。
古玉枝共同行使偽造私文書，足以生損害於他人，處有期徒刑壹
年陸月。如附表一、二「偽造之印章、印文、署押」欄內所偽造
之印章、印文、署押均沒收。
    事  實
一、謝鴻志（原名謝肇國，民國九十九年八月十一日更名為謝鴻
    志）與古玉枝原為夫妻關係（已於案發後之九十九年七月二
    十六日離婚），謝鴻志為金誠發、永日發、金鼎發、金永發
    、昶發等建設有限公司之負責人，古玉枝則負責上述公司之
    財務、會計工作，因該等公司於九十七年年初時財務發生困
    難，為詐取款項週轉，謝鴻志明知其自不詳之人所取得如附
    表一編號一、二所示之支票二紙，實際上無兌現之可能，竟
    與古玉枝共同基於意圖為自己不法所有之詐欺取財及行使偽
    造私文書之犯意聯絡，先推由謝鴻志於九十七年三月十一日
    或十二日，在苗栗縣苗栗市某處委由不知情之刻印業者偽刻
    如附表一編號三、如附表二編號四所示之印章後，再於九十
    七年三月十三日在苗栗縣頭份鎮○○路、永貞路口其建築工
    地接待中心內，在附表一編號一、二所示二紙支票背面，及
    如附表二編號一、二所示不產買賣契約書（含不動產買賣契
    約書附件）、委託書等文件上各「偽造之印章、印文、署押
    」欄內所示欄位下，蓋用前述偽造之附表一編號三、附表二
    編號四所示印章，及偽簽如附表一編號一、二及附表二編號
    一、二「偽造之印章、署押」欄所示之署名（偽造印文與署
    名之情形詳如附表一編號一、二及附表二編號一、二所載）
    ，而於附表一編號一、二所示二紙支票背面偽造如附表一編
    號一、二「偽造之印章、印文、署押」欄所示之背書之私文
    書，及如附表二編號一、二所示之不動產買賣契約書（含不
    動產買賣契約書附件）、委託書各一份，用以表示謝泉淼、
    謝吉雄、周逢甲、江金英、彭定順、蘇文禎、謝馮段妹、謝
    禎鴻等八人將如附表二編號一所示不動產買賣契約書上所示
    不動產出賣予義式國際有限公司（下稱義式公司）及前苗栗
    縣頭份鎮長蘇文楨（原判決誤載為蘇文禎），再由義式公司
    簽發如附表一編號一、二之支票二紙作為上開買賣不動產之
    價款，且該支票二紙業經如附表一編號一、二「偽造之印章
    、印文、署押」欄所示之出賣人謝泉淼、謝吉雄、周逢甲、
    江金英、彭定順、蘇文禎、謝馮段妹、謝禎鴻等八人背書，
    另如附表二編號二「委託人」欄所示出賣人謝吉雄、周逢甲
    、江金英、彭定順、謝馮段妹及彭定郎等六人則將上開不動
    產買賣事宜均委託謝泉淼全權處理等不實事項之私文書後，
    再由謝鴻志、古玉枝二人於前述附表一編號一、二所示二紙
    支票偽造之背書旁，均簽名背書。迨謝鴻志、古玉枝共同偽
    造前述編表一編號一、二，及附表二編號一、二所示之私文
    書後，再偕同與二人有共同詐欺取財及行使偽造私文書犯意
    聯絡之真實姓名年籍不詳偽稱為「謝泉淼」之成年男子，於
    九十七年三月十四日三人一同前往新北市○○區○○路一百
    四十五號謝新平之律師事務所，共同向謝新平佯稱：謝泉淼
    係謝鴻志之叔父，因家族出賣一塊土地得款新臺幣（下同）
    二千五百萬元，買受人係前頭份鎮長蘇文楨及義式公司，因
    而持有買受人義式公司簽發之如附表一編號一、二所示支票
    二紙，欲向謝新平調借現金二千一百萬元週轉等語，並利用
    謝新平未注意之際，當場由古玉枝在謝新平擬妥之如附表二
    編號三所示借用證「借用人」欄及「連帶保證人」欄第一行
    ，分別簽寫「謝肇國」及「古玉枝」之署名，再推由謝鴻志
    在「連帶保證人」欄第二行偽簽「謝泉淼」之署名，用以表
    示除古玉枝外，偽造謝泉淼亦為該筆借款之連帶保證人而偽
    造該借用證私文書，隨後連同如附表一編號一、二所示之支
    票（連同偽造之背書）、如附表編號二編號一、二所示之偽
    造不動產買賣契約書及委託書一併交予謝新平以行使，足生
    損害於前述附表一編號一、二及附表二編號一、二、三所示
    被偽造之名義人謝泉淼、謝吉雄、周逢甲、江金英、彭定順
    、蘇文禎、謝馮段妹、謝禎鴻、義式公司、古清義、蘇文楨
    及本件借款人謝新平，致使謝新平信以為真因而陷於錯誤，
    經扣除六十七萬元之利息後，陸續於九十七年三月十四日、
    九十七年三月十八日、九十七年四月三十日，共分三次匯款
    總計二千零三十三萬元至謝鴻志設於「臺灣中小企業銀行苗
    栗分行」帳號00000000000號帳戶內。詎上開支
    票屆期提示未獲兌現，且謝鴻志對謝新平之存證信函亦置之
    不理，謝新平乃對上述附表一編號一、二所示背書人蘇文禎
    、謝馮段妹、謝泉淼、謝吉雄、周逢甲、彭定順、彭定郎及
    江金英均聲請假扣押，後謝新平發現出賣人之印文係「謝文
    禎」，而與買受人謝文楨於不動產買賣契約書上蓋用之印文
    「謝文禎」相同，乃電詢蘇文楨得知並無前述土地買賣之事
    ，始發現受騙。
二、案經被害人謝新平訴請臺灣板橋地方法院檢察署檢察官偵查
    後起訴，暨被害人謝吉雄、謝泉淼、周逢甲訴由該署檢察官
    偵查後移請併辦。
    理  由
壹、證據能力部分：
一、按被告之自白，非出於強暴、脅迫、利誘、詐欺、疲勞訊問
    、違法羈押或其他不正之方法，且與事實相符者，得為證據
    ，刑事訴訟法第一百五十六條第一項定有明文。查本件被告
    謝鴻志於偵查時、原審及本院審理中、被告古玉枝於本院理
    中所為之自白，被告謝鴻志、古玉枝二人於本院審理中均表
    示：沒有意見，同意作為證據等語（詳本院一百年六月十五
    日審判筆錄第二四頁至第二五頁），且前述自白部分，復與
    事實相符（詳後述），故前揭被告謝鴻志、古玉枝所為之自
    白，自得作為證據。
二、末按被告以外之人於審判外之言詞或書面陳述，除法律有規
    定者外，不得作為證據，刑事訴訟法第一百五十九條第一項
    定有明文；同法第一百五十九條之五規定被告以外之人，於
    審判外之陳述，雖不符前四條（指第一百五十九條之一至第
    一百五十九條之四）之規定，而經當事人於審判程序同意作
    為證據，法院審酌該言詞陳述或書面陳述作成時之情況，認
    為適當者亦得為證據。而所謂「審酌該陳述作成時之情況，
    認為適當」者，係指依各該審判外供述證據製作當時之過程
    、內容、功能等情況，是否具備合法可信之適當性保障，加
    以綜合判斷而言（詳最高法院九十四年度台上字第三二七七
    號判決意旨、第五八三０號判決意旨）。本判決下列除上述
    其他所引用之各該被告以外之人於審判外之陳述（含書面陳
    述），雖屬傳聞證據，惟當事人即被告謝鴻志、古玉枝於本
    院準備程序、審判期日中均表示同意作為證據而不予爭執（
    詳本院一百年五月九日準備程序筆錄第四頁至第五頁、本院
    一百年六月十五日審判筆錄第三頁至第二五頁），本院審酌
    結果，認上開證據資料製作時之情況，尚無違法不當及證明
    力明顯過低之瑕疵，亦認為以之作為證據應屬適當。揆諸前
    開規定，爰依刑事訴訟法第一百五十九條之五規定，認前揭
    證據資料均有證據能力。
貳、實體部分：
一、訊據被告謝鴻志就上揭詐欺及行使偽造私文書之犯行，迭於
    偵查時（詳偵緝字第一六七號卷第十頁至第十一頁）、原審
    審理（詳訴字第二二五五號卷第十六頁至第十七頁、第四十
    頁背面至第四三頁）及本院審理中（詳本院一百年五月九日
    準備程序筆錄第二頁至第三頁及本院一百年六月十五日審判
    筆錄第二七頁）均供承不諱；至訊據被告古玉枝就上揭時間
    、地點，對告訴人謝新平詐欺取財之事實，亦於本院審理中
    供承不諱（詳本院一百年五月九日準備程序筆錄第四頁及本
    院一百年六月十五日審判筆錄第三頁、第二七頁至第二八頁
    、第二九頁），至於九十七年三月十四日固坦承有前往告訴
    人謝新平之律師事務所交付附表一編號一、二所示支票及附
    表二編號一、二所示不動產買賣契約書、委託書予告訴人謝
    新平以向告訴人謝新平借款二千多萬元，並有在附表二編號
    三所示借用證上之借用人欄填寫「謝肇國」及連帶保證人欄
    填寫「古玉枝」等情，惟矢口否認有何共同行使偽造文書之
    犯行，辯稱：我不知道附表一編號一、二所示之背書，及附
    表二編號一、二所示之不動產買賣契約書及委託書是謝鴻志
    偽造的，且於九十七年三月十四日當天只有我一個人前往謝
    新平的律師事務所借款二千多萬元，當天謝鴻志沒有去，也
    沒有一個叫「謝泉淼」之男子一同去，那天謝鴻志將上述文
    書均置於黃色牛皮紙袋叫我交給謝新平借款，所以我不知道
    文書是偽造的云云。然查：
（一）被告謝鴻志偽造印章以偽造印文、署名於附表編號一、二
      所示支票背書、附表二編號一、二所示不動產買賣契約書
      及委託書，用以向告訴人謝新平詐稱家族有一塊土地出售
      予義式公司、前苗栗縣頭份鎮長蘇文楨，已收到支票欲向
      告訴人謝新平調借現金，告訴人謝新平因此分別於九十七
      年三月十四日、九十七年三月十八日、九十七年四月三十
      日，共分三次匯款總計二千零三十三萬元至被告謝鴻志設
      於「臺灣中小企業銀行苗栗分行」帳號00000000
      000號帳戶內之事實，業據被告謝鴻志迭於偵查時、原
      審審理及本院審理中均供承不諱，核與告訴人謝新平指述
      遭詐騙之情形一致，並有前述被告謝鴻志所偽造如附表一
      編號一、二所示支票背書、附表二編號一、二所示不動產
      買賣契約書及委託書影本、附表編號一、二所示支票退票
      理由單（詳他字第五六三號卷第二一頁至第二三頁）、彰
      化銀行九十七年三月十四日、九十七年三月十八日、中國
      信託商業銀行九十七年四月三十日匯款回條聯（詳他字第
      五六三號卷第七十頁至第七二頁）、臺灣中小企業銀行苗
      栗分行九十七年九月三日九七苗栗字第九七第００四二０
      號函暨謝鴻志之前述帳號00000000000號帳戶
      開戶基本資料及交易往來明細（詳他字第五六三號卷第一
      ０二頁至第一０六頁）等附卷可稽，足見被告謝鴻志確實
      以行使偽造文書之方式向告訴人謝新平詐得前述二千零三
      十三萬元無訛。
（二）本件於九十七年三月十四日前往告訴人謝新平律師事務所
      持偽造之附表編號一、二所示支票背書、偽造之附表二編
      號一、二所示不動產買賣契約書及委託書向告訴人謝新平
      借款者，有被告謝鴻志、古玉枝及另一偽稱為「謝泉淼」
      之成年男子，有如下之事證可資證明：
  １、告訴人謝新平於檢察事務官詢問時證稱：「（問：謝肇國
      何時帶古玉枝及謝泉淼到你事務所？）九十七年三月十四
      日到我住處的事務所。」（詳他字第五六三號卷第六七頁
      ）、「（問：謝肇國說他當時向你借錢時，謝泉淼沒有與
      他一起去，有無意見？）當時是有三個人一起來。（問：
      知否這三個人是誰？）謝肇國與他妻子古玉枝，另外一位
      我不確定是謝泉淼。」等語（詳偵緝字第一六七號卷第十
      一頁至第十二頁）；於檢察官訊問時結證稱：「當天謝肇
      國確實有來。」等語（詳偵緝字第二四四一號卷第十二頁
      ）；於原審審理時再結證稱：「檢察官請求提示九十八年
      度他字第一二三號卷第十五頁予證人閱覽（即附表二編號
      三所示借用證）（問：借用證當時是否當場寫？）是於九
      十七年三月十四日在我土城市○○路一四五號事務所寫的
      ，字是我寫的，簽名欄是古玉枝、謝鴻志二人簽的。（問
      ：『謝泉淼』是何人簽的？）我不知道是何人簽的。（問
      ：你不是當場寫，看著他們簽的嗎？）是三個人寫的。（
      問：謝鴻志的簽名是否謝鴻志自己簽的？）我只記得是當
      場簽的，但是是夫妻何人簽的我不知道。（問：借用證是
      何用途？）是他們要向我借錢，他們拿二張支票、不動產
      買賣契約書、委託書、地籍圖、苗栗地院囑託塗銷查封登
      記書、謝泉淼自耕農的證明向我借錢，我後來就匯錢借給
      他們，共借二千一百萬元。．．（問：九十七年三月十四
      日到場向你借錢的人為何？）有三人，分別是被告二人和
      另外一名我不認識自稱謝泉淼的人。檢察官請求提示九十
      八年度偵緝字第二四四一號卷第十六頁予證人閱覽。（問
      ：古玉枝於偵查中所寫的謝肇國字跡與借用證上謝肇國的
      簽名相同，有何意見？）我沒有意見。（問：謝肇國本人
      已經到場，為何是古玉枝簽謝肇國的名字？）因為借錢的
      時候有支票、借用證比較好，他們確實有拿支票來，我沒
      有注意到何人簽名，但古玉枝、謝肇國的確有到場。（被
      告謝鴻志問：如果我有到場，謝肇國三字一定是我簽，有
      可能我到場，但是由別人簽名嗎？你確定我有到場嗎？）
      他們都是夫妻一起來，我確定被告謝鴻志有到場，謝鴻志
      先打電話給我，跟我說家族賣給頭份鎮長一塊土地，有支
      票要向我調現，被告謝鴻志、古玉枝每次都是一起來，如
      果被告謝鴻志沒有來我怎麼可能借他錢。資料不可能是古
      玉枝一個人帶過來。（被告謝鴻志問：借用證上『謝泉淼
      』的名字是我事先偽簽的，為何你說當天是三個人到場？
      ）確實是三個人來簽的，『謝泉淼』何人簽的我沒有注意
      到。（被告古玉枝問：檢察官偵查中問何人與你聯絡的時
      候，你回答都是謝肇國跟你聯絡，我負責帶資料上來跟你
      調借現金，為何與今日所述不同？）你們夫妻都是同時來
      的，那次是來三個人。（問：借用證除簽名以外是何人寫
      的？）是我寫的。（問：當時情形為何？）是謝鴻志二、
      三天前先打電話跟我聯絡，九十七年三月十四日當天三個
      人來，當著他們的面寫借用證，再由他們簽名，只是簽名
      的時候我沒有注意看，我不知道『謝肇國』的名字是古玉
      枝簽的。（問：借用證是你寫完交給被告二人簽名，之後
      再取回？）是的，沒有交給被告二人帶走。（問：是謝肇
      國要跟你借錢，由古玉枝當保證人，為何謝泉淼要到場？
      ）謝泉淼是賣土地的受任人，只是委託書上受任人是謝泉
      淼，是被告謝鴻志及古玉枝帶他來，要取信於我，我事前
      並沒有要求謝泉淼到場。（問：對於古玉枝說她只是負責
      交文件，不知道你稱詐欺的事情，有何意見？）謝肇國先
      打電話給我，說有賣一塊土地給苗栗的有力人士，古玉枝
      來了之後，也有說賣土地的事，還說支票是賣土地所收的
      價款，工地是古玉枝在管理，她很清楚。（問：如果古玉
      枝自己單獨跟你借錢，你是否會借她？）不會，是謝肇國
      在蓋房子，古玉枝是女人，不方便。（問：所稱『謝泉淼
      』之人來過你的事務所幾次？）一次。．．（問：偵查中
      『謝泉淼』到地檢署應訊，是否你見過的謝泉淼？）我沒
      有辦法確定，因為被告借錢後過了一年多，開過二次庭，
      謝泉淼的裝扮截然不同，我沒有辦法確定是不是來向我借
      錢的人。」等語（詳訴字第二二五五號卷第五二頁至第五
      四頁）。由上可知，告訴人謝新平自偵查迄原審審理中均
      一致指稱：九十七年三月十四日當日係被告謝鴻志偕同被
      告古玉枝及自稱為「謝泉淼」之成年男子一同前來向告訴
      人謝新平借款。
  ２、被告古玉枝雖辯稱：九十七年三月十四日當天只有我一個
      人前往謝新平的律師事務所借款二千多萬元，當天謝鴻志
      沒有去，也沒有一個叫「謝泉淼」之男子一同去，那天謝
      鴻志將上述文書均置於黃色牛皮紙袋叫我交給謝新平借款
      云云，而被告謝鴻志於原審審理時則迴護被告古玉枝，亦
      結證稱：當天因為很忙，所以委由被告古玉枝一人前往告
      訴人謝新平事務所借款，附表二編號三所示的借用證應該
      在撥款的前一、二天，是我上來找謝新平拿的云云（詳訴
      字第二二五五號卷第五五頁背面），然查附表二編號三所
      示借用證（詳他字第一二三號卷第十五頁），被告古玉枝
      於本院已自承在借用證之借用人欄及連帶保證人欄填寫「
      謝肇國」及「古玉枝」之簽名等語（詳本院一百年五月九
      日準備程序筆錄第三頁至第四頁），而被告謝鴻志亦坦承
      於上述借用證之連帶保證人欄第二行，由被告謝鴻志填寫
      「謝泉淼」等情，內容亦已如前述（詳訴字第二二五五號
      卷第五三頁），而依前述借用證之立據日期係記載：九十
      七年三月十四日，且依告訴人謝新平於原審審理時結證稱
      ：借用證是借款當日始由自己親自寫內容後，交由當天前
      來之被告謝鴻志、古玉枝及自稱為「謝泉淼」之成年男子
      於其上填寫姓名，觀諸前述借用證之文字內容，係逐行填
      寫而並無空行，且末四行依序分別為：「借用人：謝肇國
      」、「連帶保證人：古玉枝」「：謝泉淼」，則倘如被告
      謝鴻志於原審所述內容：「（問：借用證怎麼來的？）字
      是謝新平律師的字，是謝新平律師先寫的借用證，過去我
      向謝律師借錢有時候會寫借用證，如果金額比較小，不會
      寫借用證，比較大的金額，例如五、六百萬元以上就要寫
      借用證。（問：何時拿到借用證？）應該是在撥款以前拿
      到的，撥款的時間我忘記了。（問：是謝新平傳真給你，
      還是你親自跟謝新平拿的？）我有去跟謝新平談，需要什
      麼資料謝新平都會跟我說，應該是那時候拿給我的。．．
      （問：借用證上的二千一百萬元金額是何時確定的？）我
      沒有辦法說談妥的確定日期，應該是撥款的前一、二天講
      好的，古玉枝上去之後，是當天撥款的。（問：借用證拿
      到的時間為何？）應該是撥款的前一、二天，是我上來找
      謝新平拿的，不是用寄的。．．．（問：謝新平有無跟你
      說借用證上面要寫幾個連帶保證人？）有，他跟我說要謝
      泉淼一個人，沒有說要古玉枝當連帶保證人。（問：既然
      如此為何你簽謝泉淼的名字會在這樣的位置？提示並告以
      要旨）確實我是這樣寫，我自己也不知道為何會空下來。
      如果我有去，一定是我簽自己的名字，謝泉淼如果有去，
      也不可能讓我簽謝泉淼的名字，當時公司急需用到錢，為
      何會簽在這裡，時間已久我忘記了。」等語（詳訴字第二
      二五五號卷第五五頁至第五五頁背面、第六八頁至第六八
      頁背面），則前揭借用證既係在九十七年三月十四日前一
      、二天即已由告訴人謝新平書寫後，交由被告謝鴻志帶回
      請連帶保證人謝泉淼簽名，且當時告訴人謝新平僅要求謝
      泉淼擔任連帶保證人而未一併要求被告古玉枝亦擔任連帶
      保證人，衡諸常情，被告謝鴻志應於偽簽「謝泉淼」署名
      時，直接填寫在連帶保證人欄後，而非事先空一行而將所
      偽簽之「謝泉淼」署名偽簽於連帶保證人欄下方，況被告
      謝鴻志既知要事先偽簽「謝泉淼」之署名，且已事先預料
      無法北上至告訴人謝新平律師事務所，自應預先於借款人
      欄自行填寫自己當時姓名謝肇國，而非將借款人欄空白，
      委由被告古玉枝於九十七年三月十四日當日攜往告訴人謝
      新平律師事務所後再委由被告古玉枝替自己於借款人欄填
      寫謝肇國之署名，足徵被告古玉枝所辯：當日係自己一人
      單獨前往，被告謝鴻志及稱為「謝泉淼」之成年男子並未
      前往告訴人謝新平之事務所，卷內所偽造之文書均係被告
      謝鴻志事先偽造的，自己並不知情云云，被告謝鴻志於原
      審審理時所為迴護被告古玉枝前述證詞，均不足採信。
  ３、被告古玉枝於本院審理時已多次供述：我坦承有詐欺之行
      為、詐欺部分認罪，請求法官以我是初犯，從輕量刑等語
      （詳本院一百年五月九日準備程序筆錄第四頁及本院一百
      年六月十五日審判筆錄第三頁、第二八頁、第二九頁），
      則倘如被告古玉枝所辯，當日僅係依被告謝鴻志囑託北上
      向告訴人謝新平借款，就被告謝鴻志偽造附表一編號一、
      二及附表二編號一、二之私文書都不知情，至附表二編號
      三之借用證上被偽造名義人「謝泉淼」亦係被告謝鴻志事
      先偽簽，則被告古玉枝就被告謝鴻志事先偽造文書乙節既
      事先均不知情，則單純依被告謝鴻志之囑託北上向告訴人
      謝新平借款，既屬一般私人借貸，被告古玉枝又為何要自
      承有與被告謝鴻志共同詐欺取財之行為？況被告謝鴻志於
      原審審理時結證稱：「（問：古玉枝知道他是要去跟謝新
      平借二千多萬元嗎？）我是說我跟謝新平講好了借錢，古
      玉枝知道我與謝新平談好了，也知道是要借二千多萬元。
      ．．（問：要交付給謝新平的二張支票，在你交付給古玉
      枝黃色紙袋的時候，古玉枝有無看過？）古玉枝沒有看過
      ，因為我放在黃色紙袋裡面。」等語（詳訴字第二二五五
      號卷第五六頁背面至第五七頁），竟與被告古玉枝於原審
      供述：「（問：你是否知道當天是要向謝新平借錢？）謝
      鴻志有告訴我資料是要給謝新平的，借款的詳細金額沒有
      告訴我，謝鴻志每次都報喜不報憂，我無法掌握。（問：
      你在拿支票給謝新平之前，有無看過這二張支票？）我有
      看過，我還問謝鴻志支票怎麼來的，謝鴻志說是一個投資
      者開的支票，要跟謝新平調現。」等語（詳訴字第二二五
      五號卷第五七頁至第五七頁背面），兩人就被告古玉枝事
      先是否知悉要借款之金額、被告古玉枝是否見過附表一編
      號一、二所示二紙支票等節，竟為完全相反之供述，益徵
      被告謝鴻志、古玉枝二人所述：附表二編號三所示借用證
      係告訴人謝新平事先交付予被告謝鴻志帶回後，由被告謝
      鴻志事先偽簽「謝泉淼」之署名，九十七年三月十四日前
      往告訴人謝新平律師事務所者僅被告古玉枝一人云云，核
      非事實，無法採信。
（三）被告古玉枝就被告謝鴻志事先於附表一編號一、二所示二
      紙支票背面偽造謝泉淼、謝吉雄、周逢甲、江金英、彭定
      順、蘇文禎、謝馮段妹、謝禎鴻等八人背書，及偽造附表
      二編號一、二所示不動產買賣契約及委託書，應事先知情
      而有犯意聯絡，並就九十七年三月十四日當天前往告訴人
      謝新平律師事務所時，被告謝鴻志偽造附表二編號三所示
      「謝泉淼」署名以偽造借用證，亦有犯意聯絡，二人並持
      以向告訴人謝新平行使，亦有如下事證可資佐證：
  １、被告古玉枝擔任被告謝鴻志所開設前述建設公司之會計，
      當時公司資金缺口很大等情，業據被告古玉枝於偵查時（
      詳偵緝字第二四四一號卷第三頁至第四頁、第十三頁）及
      本院審理中（詳本院一百年五月九日準備程序筆錄第三頁
      ）自承在卷，核與被告謝鴻志所擔任公司負責人之金永發
      建設公司工地主任陳昌能（詳偵緝字第二四四一號卷第四
      五頁至第四六頁）、前述建設公司員工吳芳玲（詳偵緝字
      第二四四一號卷第五二頁至第五三頁）及員工彭鳳蓮（詳
      偵緝字第二四四一號卷第五三頁至第五四頁）於偵查中結
      證：被告古玉枝負責前述公司之財務與資金籌措等語相符
      ，參酌被告古玉枝供承於附表一編號一、二所示支票之偽
      造背書旁背書（詳他字第五六三號卷第五七頁背面及易字
      第一六三號卷第八五頁），亦有前述支票背書在卷可稽，
      顯見被告古玉枝對被告謝鴻志擔任負責人之前述建設公司
      經金募集及缺口，當知之甚明，核與告訴人謝新平於原審
      審理時結證稱：當天古玉枝來了之後，也有說賣土地的事
      ，還說支票是賣土地所收的價款，工地是古玉枝在管理，
      她很清楚等語一致（詳訴字第二二五五號卷第五四頁），
      足見被告古玉枝確實係向告訴人謝新平詐稱前述支票係賣
      土地之價金，且交付如附表一編號一、二所示支票及附表
      二編號一、二所示偽造不動產買賣契約書及委託書予告訴
      人謝新平，且被告古玉枝亦於前述支票偽造背書旁簽名背
      書等情明確。
  ２、謝泉淼係被告謝鴻志之叔父，此據被告謝鴻志供承在卷，
      核與證人謝泉淼於偵查中結證一致（詳他字第一二三號卷
      第一０七頁），被告古玉枝於原審審理時亦供承：我認識
      謝泉淼，但不清楚謝泉淼有無賣土地等語（詳訴字第二二
      五五號卷第六八頁），又被告古玉枝已坦承事先即見過前
      述附表一編號一、二所示之支票二紙（詳訴字第二二五五
      號卷第五七頁背面），且於附表一編號一、二所示支票偽
      造謝泉淼、謝吉雄、周逢甲、江金英、彭定順、蘇文禎、
      謝馮段妹、謝禎鴻等八人背書之旁亦背書等情（詳易字第
      一六三號卷第八五頁），復有前述支票背書在卷可稽，然
      被告古玉枝竟與被告謝鴻志皆同並非謝泉淼本人而係偽稱
      為「謝泉淼」之成年男子前往告訴人謝新平律師事務所，
      以出售土地為由向告訴人謝新平詐借款項，且被告古玉枝
      復事先背書於前述偽造支票背書之旁，並趁告訴人謝新平
      未及注意之際，由被告古玉枝在借用人欄及連帶保證人欄
      位，分別填寫謝肇國、古玉枝之署名，再推由被告謝鴻志
      偽造「謝泉淼」之署名而偽造前述附表二編號三所示借用
      證後，再交付予告訴人謝新平行使，足見被告古玉枝就前
      述行使及偽造附表一編號一、二及附表二編號一、二所示
      私文書、行使及偽造附表二編號三所示借用證、向告訴人
      謝新平詐欺取財部分之犯行，均與被告謝鴻志間，有犯意
      之聯絡與行為之分擔，故被告古玉枝所辯：伊僅有詐欺取
      財之行為，沒有行使偽造私文書之行為，尚難採信。
（四）綜上所述，互核以參，被告古玉枝所辯伊僅有詐欺取財而
      無行使偽造私文書之犯行云云，顯係事後避重就輕之詞，
      不足採信。本件被告謝鴻志、古玉枝二人犯行均臻明確，
      堪以認定，應予以法論科。
二、核被告謝鴻志、古玉枝二人所為，均係犯刑法第二百十六條
    、第二百十條之行使偽造私文書罪、刑法第三百三十九條第
    一項之詐欺取財罪。被告二人推由被告謝鴻志偽造如附表一
    編號三、附表二編號四之印章，再偽造附表一編號一、二及
    附表二編號一、二、三所示文書之印文、署名等偽造印章、
    印文、署押之行為，均為偽造各該私文書之部分行為，且偽
    造私文書後，進而持以行使，其偽造之低度行為則亦為行使
    之高度行為所吸收，均不另論罪。又被告等利用不知情之成
    年師傅偽刻如附表一編號三、附表二編號四所示之印章，為
    間接正犯。被告謝鴻志、古玉枝二人與自稱為「謝泉淼」之
    成年男子間，就前述詐欺取財及行使偽造借用證之行為，有
    犯意之聯絡與行為之分擔，應依刑法第二十八條之規定，論
    以共同正犯。再被告謝鴻志、古玉枝行使前述偽造私文書以
    向告訴人謝新平詐取財物，其二人所犯前述行使偽造私文書
    罪與詐欺取財罪二罪間，具有想像競合犯之裁判上一罪關係
    ，應依刑法第五十五條之規定，從一重之行使偽造私文書罪
    處斷。又檢察官雖僅就被告謝鴻志部分起訴行使附表一編號
    一、二所示偽造私文書及行使附表一編號一、二所示偽造私
    文書，暨檢察官起訴僅認被告古玉枝涉犯刑法第三百三十九
    條第一項之詐欺取財罪，惟因被告古玉枝所犯行使偽造私文
    書罪與業經起訴之詐欺取財罪有前述想像競合犯之關係，及
    被告謝鴻志所犯行使附表二編號三偽造借用證私文書之部分
    ，亦與起訴部分有實質上一罪之關係，均為起訴效力所及，
    復據原審蒞庭檢察官於審理時當庭以言詞補充（詳訴字第二
    二五五號卷第六七頁），本院自應併予審究。
三、原審詳為調查後，認被告謝鴻志、古玉枝二人共同行使偽造
    私文書犯行明確，予以論罪科刑固非無見，惟查：（一）本
    件應予沒收之物，即附表一、附表二所示「偽造之印章、印
    文、署押」欄內之印章、印文、署押均未扣案，原審主文均
    諭知：「扣案」如附表一、二「偽造之印章、署押」欄所示
    之物均沒收，即與事實不符；（二）被告古玉枝自承於附表
    一編號一、二所示二紙支票被告謝鴻志偽造謝泉淼、謝吉雄
    、周逢甲、江金英、彭定順、蘇文禎、謝馮段妹、謝禎鴻等
    八人背書之旁亦背書，且被告古玉枝於原審已自承認識謝泉
    淼，並供述不知道謝泉淼是否有出售土地等語，足見被告古
    玉枝於背書時，已就前述被告謝鴻志偽造附表一編號一、二
    所示背書及附表二編號一、二所示不動產買賣契約書與委託
    書應所知悉而有犯意之聯絡，然卻偕同非謝泉淼之另一男子
    前往告訴人謝新平事務所，然原審僅論以被告古玉枝僅行使
    偽造附表二編號三所示偽造借用證之私文書，顯然有誤；（
    三）本件所偽刻之出賣人印章為「蘇文禎」，偽簽之署名則
    為「蘇文楨」，原審亦記載錯誤，另附表二編一不動產買賣
    契約書附件上所偽造之署名及印文應為：偽造「謝泉淼」署
    名一枚、「謝泉淼」印文一枚、「謝文禎」印文一枚（詳他
    字第一二三號卷第十頁），然原審卻記載為：偽造之「謝泉
    淼」署名一枚及印文二枚，與卷內資料不符；（四）又本案
    原審既認定被告謝鴻志、古玉枝二人行使偽造私文書，足以
    生損害於他人，就所足生損害於何人皆未記載，均有未洽；
    被告謝鴻志上訴以原審量刑過重，暨被告古玉枝雖於本院已
    坦承詐欺取財，然否認有行使偽造私文書，並以原審量刑為
    過為由提起上訴，另檢察官循告訴人謝新平之請求提起上訴
    ，理由亦略以被告謝鴻志、古玉枝二人向告訴人謝新平詐騙
    金額甚鉅，原審對二人量刑應屬過輕等語，固均無理由，然
    原審判決既有如前述之瑕疵，自仍應由本院予以撤銷改判。
    爰審酌被告謝鴻志、古玉枝二人之前科、素行，有本院被告
    二人前案紀錄表一份在卷可按，其犯罪之動機係為籌措公司
    資金缺口所需，竟偽造如附表一編號一、二及附表二編號一
    、二、三所示文書，持以向告訴人謝新平借款二千一百萬元
    ，且迄未與告訴人謝新平達成和解，如數清償債務，已據告
    訴人謝新平於本院審理時陳明在卷（詳本院一百年六月十五
    日審判筆錄第二八頁至第二九頁），嚴重危害告訴人謝新平
    之權益，及犯罪後被告謝鴻志已坦承犯行，被告古玉枝亦坦
    承部分犯行之犯後態度等，與二人分工情形、惡性輕重等一
    切情狀，改量處被告謝鴻志、古玉枝各如主文第二項、第三
    項所示之有期徒刑，以示懲儆。
四、沒收部分：
（一）偽造如附表一編號一、二及附表二編號一、二、三所示之
      文書，已由被告謝鴻志、古玉枝二人行使而提交予告訴人
      謝新平收執，而非被告二人所有，依法不得沒收，惟於其
      上如附表編號一、二所示支票背書、附表二編號一、二所
      示不動產買賣契約書及委託書上偽造如「偽造之印章、印
      文、署押」欄內之署名及印文，均應依刑法第二百十九條
      之規定，予以宣告沒收；至偽造如附表一編號三、附表二
      編號四所示之印章，雖未扣案，仍應依刑法第二百十九條
      之規定沒收。
（二）至「謝馮段妹」及「彭定郎」之印文，依被告謝鴻志於原
      審表示「謝馮段妹」係其母親，其原本即持有其母親之印
      章，至「彭定郎」則無法確定是否係其偽刻的等語（詳訴
      字第二二五五號卷第六八頁背面），故附表一編號一、二
      所示二紙支票後雖亦有「彭定郎」之印文，及附表二編號
      二所示委託書上分別有「謝馮段妹」、「彭定郎」之印文
      ，因無從確認是否係由偽造之印章所蓋用而形成之偽造印
      文，爰不另為沒收之諭知，一併敘明。
據上論斷，應依刑事訴訟法第三百六十九條第一項前段、第三百
六十四條、第二百九十九條第一項前段，刑法第二十八條、第二
百十六條、第二百十條、第三百三十九條第一項、第二百十九條
、第五十五條，刑法施行法第一條之一第一項、第二項前段，判
決如主文。
本案經檢察官黃朝貴到庭執行職務
中    華    民    國   100    年    6     月    29    日
                  刑事第十八庭審判長法  官  吳鴻章
                                    法  官  林銓正
                                    法  官  曾淑華
以上正本證明與原本無異。
如不服本判決，應於收受送達後10日內向本院提出上訴書狀，其
未敘述上訴之理由者並得於提起上訴後10日內向本院補提理由書
（均須按他造當事人之人數附繕本）「切勿逕送上級法院」。
                                    書記官  王增華
中    華    民    國   100    年    6     月    29    日
附表一：
┌──┬───────────┬───────────┬─────┐
│編號│支                  票│偽造之印章、印文、署押│備      註│
├──┼───────────┼───────────┼─────┤
│一  │票號：ＸＣ０九七四七三│支票背面偽造之「謝泉淼│影本詳他字│
│    │五號                  │」、「謝吉雄」、「周逢│第一二三號│
│    │發票日期：九十七年五月│甲」、「江金英」、「彭│卷第十六頁│
│    │三十一日              │定順」署名各一枚；「蘇│背面      │
│    │發票人：義式公司、古清│文禎」、「謝馮段妹」、│          │
│    │義、邱玉珠            │「謝禎鴻」印文各一枚；│          │
│    │面額：新臺幣一千零五十│「謝泉淼」印文三枚。  │          │
│    │萬元                  │                      │          │
│    │付款人：華南商業銀行西│                      │          │
│    │門分行                │                      │          │
├──┼───────────┼───────────┼─────┤
│二  │票號：ＸＣ０九七四七三│支票背面偽造之「謝泉淼│影本詳他字│
│    │六號                  │」、「謝吉雄」、「周逢│第一二三號│
│    │發票日期：九十七年五月│甲」、「江金英」、「彭│卷第十七頁│
│    │三十一日              │定順」、「謝禎鴻」署名│背面      │
│    │發票人：義式公司、古清│各一枚；「蘇文禎」、「│          │
│    │義、邱玉珠            │謝馮段妹」印文各一枚。│          │
│    │面額：新臺幣一千零五十│                      │          │
│    │萬元                  │                      │          │
│    │付款人：華南商業銀行西│                      │          │
│    │門分行                │                      │          │
├──┼───────────┼───────────┼─────┤
│三  │                      │偽造上開印文所用之「謝│均未扣案  │
│    │                      │泉淼」、「蘇文禎」、「│          │
│    │                      │謝馮段妹」、「謝禎鴻」│          │
│    │                      │印章各一枚            │          │
└──┴───────────┴───────────┴─────┘
附表二：
┌──┬───────────┬───────────┬─────┐
│編號│偽 造 之 文 件 名 稱  │偽造之印章、印文、署押│備      註│
├──┼───────────┼───────────┼─────┤
│一  │不動產買賣契約書      │立買賣契約人買主欄位：│影本詳他字│
│    │                      │偽造「蘇文禎」印文一枚│第一二三號│
│    │                      │、「義式國際有限公司」│卷第四頁  │
│    │                      │及「古清義」署名各一枚│          │
│    │                      │、「義式國際有限公司」│          │
│    │                      │及「古清義」印文各一枚│          │
│    │                      ├───────────┼─────┤
│    │                      │代理人欄位：偽造「謝泉│影本詳他字│
│    │                      │淼」印文一枚          │第一二三號│
│    │                      │                      │卷第四頁  │
│    │                      ├───────────┼─────┤
│    │                      │立契約書人買主欄位：偽│影本詳他字│
│    │                      │造「蘇文楨」署名一枚、│第一二三號│
│    │                      │「蘇文禎」印文一枚、「│卷第七頁  │
│    │                      │義式國際有限公司」及「│          │
│    │                      │古清義」署名各一枚、「│          │
│    │                      │義式國際有限公司」及「│          │
│    │                      │古清義」印文各一枚    │          │
│    │                      ├───────────┼─────┤
│    │                      │賣主欄位：偽造「謝泉淼│影本詳他字│
│    │                      │」署名及印文各一枚    │第一二三號│
│    │                      │                      │卷第七頁  │
│    │                      ├───────────┼─────┤
│    │                      │收款人簽名蓋章欄位：偽│影本詳他字│
│    │                      │造「謝泉淼」署名二枚、│第一二三號│
│    │                      │「謝泉淼」印文三枚    │卷第八頁  │
│    ├───────────┼───────────┼─────┤
│    │不動產買賣契約書附件（│偽造「謝泉淼」署名一枚│影本詳他字│
│    │即上開二張支票之正面影│、「謝泉淼」印文一枚、│第一二三號│
│    │本）                  │「謝文禎」印文一枚    │卷第十頁  │
├──┼───────────┼───────────┼─────┤
│二  │委託書                │委託人欄位：偽造「謝吉│影本詳他字│
│    │                      │雄」、「周逢甲」、「江│第一二三號│
│    │                      │金英」、「彭定順」之署│卷第十二頁│
│    │                      │名及印文各一枚，「謝馮│          │
│    │                      │段妹」、「彭定郎」之署│          │
│    │                      │名各一枚。            │          │
├──┼───────────┼───────────┼─────┤
│三  │借用證                │連帶保證人欄位：偽造「│影本詳他字│
│    │                      │謝泉淼」之署名一枚。  │第一二三號│
│    │                      │                      │卷第十五頁│
├──┼───────────┼───────────┼─────┤
│四  │                      │偽造上開印文所用之「義│均未扣案  │
│    │                      │式國際有限公司」、「古│          │
│    │                      │清義」、「謝泉淼」、「│          │
│    │                      │蘇文禎」、「謝吉雄」、│          │
│    │                      │「周逢甲」、「江金英」│          │
│    │                      │、「彭定順」印章各一枚│          │
└──┴───────────┴───────────┴─────┘
附錄：本案論罪科刑法條全文
刑法第216條
行使第二百十條至第二百十五條之文書者，依偽造、變造文書或
登載不實事項或使登載不實事項之規定處斷。
刑法第210條
偽造、變造私文書，足以生損害於公眾或他人者，處五年以下有
期徒刑。
刑法第339條第1項
意圖為自己或第三人不法之所有，以詐術使人將本人或第三人之
物交付者，處五年以下有期徒刑、拘役或科或併科一千元以下罰
金。